臺灣新竹地方法院民事判決  
109年度原訴字第19號
原      告  羅維敏  


訴訟代理人  楊志航律師
被      告  羅巧玲  


            羅志漾  


            張孝鶴  

上列當事人間所有權移轉登記等事件，本院於民國110年12月23
日辯論終結，判決如下：
    主  文
被告等應就新竹縣○○鄉○○段00地號、面積34,410平方公尺、權利
範圍2分之1之土地辦理地上權繼承登記，並向新竹縣尖石鄉公所
申請辦理無償取得原住民保留地所有權；暨於取得所有權移轉登
記後，將前開土地所有權移轉登記予原告。
訴訟費用由被告連帶負擔。
    事實及理由
壹、程序部分
    本件被告經合法通知，均未於言詞辯論期日到場，核無民事
    訴訟法第386條所列各款情形，爰依原告之聲請，由其一造
    辯論而為判決。
貳、實體方面　　
一、原告主張：
（一）緣原告與訴外人羅永康（以下稱羅永康）均為居住新竹縣
      尖石鄉後山之泰雅族，彼此認識多年，時常互通有無。羅
      永康身體不好，偶爾須前往醫院看診時會跟原告商借款項
      ，因雙方認識已久，有借有還，因此原告多不予拒絕。民
      國（下同）108年底，羅永康表示需要前往醫院就診，復
      向原告商借錢，原告口頭答應，但想到羅永康有土地，便
      詢問是否將土地賣給原告，拿到現金好好養病。羅永康表
      示新竹縣○○鄉○○段00地號、權利範圍二分之一之土地是自
      己的，但還沒有完成過戶拿到權狀，可以賣給原告，拿到
      權狀後才過戶。原告認為可行，乃與羅永康約定以新臺幣
      (下同)80萬元談定購買系爭土地，並按照土地登記之進度
      分期給付款項，於土地移轉完成後付清。雙方買賣契約既
      成，便約定於109年1月5日前往楊春美代書處委託辦理，
      羅永康當場書立面額20萬元之借據及本票各1紙做為擔保
      ，原告則當場交付20萬元現金予羅永康收受。嗣後羅永康
      於109年1月15日提出印鑑、印鑑證明、戶籍謄本予代書，
      並由代書開始協助申請就系爭土地換發所有權狀，後於2
      月底時代書告知系爭土地已經送交尖石鄉公所原住民保留
      地土地權利審查委員會擇期審查，原告乃又於109年3月2
      日匯款20萬元予羅永康，作為第二期款。惟於109年3月6
      日審查時，有委員提出須確認土地使用人避免錯誤，致審
      理程序稍有延誤，但未久於釐清無誤之後即通過審查，代
      書亦於109年7月7日向原告索取規費以賡續辦理換發權狀
      ，詎於新竹縣尖石鄉公所將辦理案件送交新竹縣政府核定
      之際，羅永康因病過世，致全案不得不退回重新辦理。
（二）查系爭土地為原住民保留地，依原告與被告等之母羅永康
      訂立約定買賣當時有效之原住民保留地開發管理辦法第15
      條雖規定，原住民於原住民保留地取得承租權、無償使用
      權或依法已設定之耕作權、地上權、農育權，除繼承或贈
      與於得為繼承之原住民、原受配戶內之原住民或三親等內
      之原住民外，不得轉讓或出租。然同法第18條第1項規定
      ，原住民取得原住民保留地所有權後，除政府指定之特定
      用途外，其移轉之承受人以原住民為限。而原告與被告之
      母於109年1月初就系爭土地約定買賣當時，系爭土地所有
      權人雖為中華民國，然同法第7條已規定，中央主管機關
      應輔導原住民取得原住民保留地承租權或無償取得原住民
      保留地所有權。其立法理由為，配合總統108年1月9日華
      總一經字第10800003861號令公布山坡地保育利用條例修
      正第37條條文，刪除於原住民保留地設定耕作權、地上權
      之規定，並將「取得所有權」修正為「無償取得所有權」
      。則被告之母於買賣契約成立時雖尚未取得系爭土地所有
      權，屬出賣第三人所有之土地，而當時已可辦理所有權移
      轉登記，該不能之情形客觀上係可以除去，亦即僅須俟國
      家將所有權移轉予被告之母，被告之母即可復行移轉予原
      告。且原告具備原住民身分，亦具有受讓原住民保留地所
      有權之資格，揆之前引規定，原告與被告之母間就系爭土
      地成立之買賣契約並非自始無效，出賣人即被告之母
　　　仍有義務於取得系爭土地所有權後，將土地所有權辦理移
　　　轉登記予買受人即原告。惟原告與被告之母就系爭土地締
      結買賣契約、且原告已依約支付買賣價金後，被告之母依
      約申辦所有權移轉登記，此有新竹縣尖石鄉公所110年5月
      6日尖鄉民字第1100023479號函暨所附新竹縣尖石鄉辦理
      已設定耕作權、農育權或地上權原住民保留地移轉所有權
      -申請書等資料在巷可參，足見被告之母就系爭土地已為
      辦理所有權取得程序中，惟於程序進行中被告之母已於
　　　109年6月3日過世，致程序中斷無法進行。
（三）末按，原告與羅永康就系爭土地既有買賣關係存在，而羅
      永康因病過世，被告羅巧玲、羅志漾、張孝鶴為羅永康之
      繼承人，被告自應繼承羅永康於系爭契約之出賣人義務，
      即負有將系爭土地所有權移轉登記予原告之義務。從而，
      原告先位之訴依繼承及買賣之法律關係，請求被告應就系
      爭土地辦理地上權繼承登記，並向新竹縣尖石鄉公所聲請
      所有權移轉登記後，移轉登記所有權予原告所有。退步言
      之，如鈞院認原告與被告之母之買賣契約因違反原住民保
      留地開發管理辦法第15條第1項之效力規定而屬無效。惟
      按以不能之給付為契約標的者，其契約為無效。無法律上
　　　已原因而受利益，致他人受損害者，應返還其利益，民法
      第146條第1項前段、第179條前段亦分別定有明文。查原
      告因糸爭買賣契約分別於109年1月5日以現金方式給付價
      金20萬元予羅永康、於109年3月2日以匯款方式給付價金2
      0萬元予羅永康，共計給付40萬元。則系爭買賣契約如因
      違背強行規定，而依民法第71條前段規定為無效法律行為
      。準此，被告之母收受原告40萬元，係無法律上之原因而
      受利益，被告之母即應依上開不當得利之規定，將原告因
      系爭契約所支付之40萬元返還與原告。而被告之母之義務
      應由被告等繼承負擔，原告自得依繼承及不當得利之法律
      規定，備位請求被告等返還價金40萬元。
（四）為此聲明：
　１、先位聲明：被告等應就新竹縣○○鄉○○段00地號土地辦理地
      上權繼承登記，並向新竹縣尖石鄉公所聲請所有權移轉登
      記後，移轉登記所有權予原告所有。
　２、備位聲明：被告等應連帶返還原告40萬元，及自準備書一
      狀繕本送達之翌日起至清償日止，按年息百分之5計算之
      利息。
二、被告方面：　　　
    被告未於言詞辯論期日到場，且除被告張孝鶴具狀表示同意
　　提供所需要文件向新竹縣尖石鄉公所申請繼承及移轉所有權
    登記，並於所有權移轉登記後移轉予原告（見本院卷第215
    頁）外，其餘被告均未提出準備書狀作何聲明或陳述。
三、本院之判斷：
（一）原告主張兩造其與羅永康均為泰雅族原住民，坐落新竹縣
      ○○鄉○○段00地號、面積34,410平方公尺、權利範圍二分之
      一土地（下稱系爭土地），為中華民國所有之原住民保留
      地，由行政院原住民委員會管理，並於103年11月12日設
      定地上權登記予羅永康。嗣原告與羅永康於109年1月5日
      ，在楊春美代書處合意由原告以80萬元向羅永康購買系爭
      土地，並約定被告應向新竹縣尖石鄉公所申請無償取得所
      有權，再將已取得所有權之系爭土地移轉登記予原告。原
      告當場交付20萬元現金予羅永康，並由羅永康書立面額20
      萬元之借據及本票各1紙做為擔保。嗣羅永康於109年1月1
      5日提出印鑑、印鑑證明、戶籍謄本予楊春美代書，並由
      楊春美代辦申請就系爭土地換發所有權狀，原告乃於109
      年3月2日土審會審查過戶期間匯款20萬元予羅永康，作為
      第二期款。詎新竹縣尖石鄉公所將前開案件送交新竹縣政
      府核定之際，羅永康因病過世，致全退回等情，業據提出
      系爭土地登記第一類謄本、借據、本票、印鑑證明、匯款
      收據、換發收據戶籍謄本在卷可憑（見本院卷第17至27頁
      、239、273、275頁），核與證人楊春美到庭結稱：「（
      羅維敏與羅永康有無就新竹縣○○鄉○○村00地號土地委託你
      ？）有，他們兩人有來委託我」、「（何時的事？）正確
      時間我不記得，應該是去年夏天的事，是羅維敏、羅永康
      一起來，羅維敏說要跟羅永康買一塊土地，他們到我事務
      所說要做買賣契約和過戶，但是我一看土地登記簿謄本就
      說不能買賣跟過戶，因為羅永康還不是土地所有權人，而
      是他項權利人，因為原住民保留地有分權利的種類，因為
      依據原住民保留地開發管理辦法第15條，他項權利是不能
      移轉給非二等親之內的人，所以要換發所有權，羅永康必
      須要先跟鄉公所換發取得所有權之後，才能賣給第三人原
      住民，我就建議羅永康要先去尖石鄉公所換發」、「因為
      羅永康生病急著要錢，他們兩人好像是親戚，所以羅維敏
      說他願意先付給羅永康錢，等於是預約，但是我也說我沒
      有辦法幫他們寫這種契約」、「（所以羅維敏、羅永康到
      你事務所幾次？）羅永康來的時候已經生病了，所以後來
      住院後就沒有來了，只有來一次。後來因為羅永康過世了
      ，換發的資料要領回，我的助理有打電話通知羅永康的兒
      子，他要我把資料交給羅維敏就好，後來羅維敏有來拿，
      因為還要付一筆費用給我」、「（〈提示證2、證3〉，這張
      借據、本票你有無看過？）有看過本票，因為當時我建議
      現在買我也無法寫契約，如果羅永康急著要錢就借錢給他
      好了，你們私底下願意的」、「（當時羅永康跟羅維敏到
      你那邊時，本來要講買賣土地，有無談到價金多少錢、怎
      麼付？）我有跟羅維敏說，因為我不能幫你們做契約，所
      以你們自己談，因為要耗時很久，我記得我有聽到他說80
      萬，如果沒有記錯的話，當時羅永康的大兒子也在場」、
      「（你後來有幫羅永康送件申請取得系爭土地所有權？）
      對，換發所有權」、「中途羅永康就死亡了，尖石鄉公所
      換發所有權不是每筆每筆土地做，而是好幾筆開會，按規
      定是一個月要開一次，但是尖石鄉公所很彈性沒有每個月
      開會，所以送件後要等土審會開完會，然後送到新竹縣政
      府核備，核備完才能去地政事務所登記，因為人手不夠，
      所以辦理所有權不是很快，羅永康在還沒有辦理完備時就
      過世了」、「（〈請求提示證物3 商業本票存根〉，存根內
      容是誰寫？）這是我的助理寫的，因為羅永康說他不會寫
      ，羅維敏要求羅永康要開本票，因為羅維敏先給羅永康錢
      了，上面的簽名是羅永康親自簽的，其他內容是我的助理
      幫他寫的，當時有問過羅永康，也有一句一句解釋給羅永
      康聽，他的意思是如果109 年12月31號沒有辦法換成所有
      權的話要退還20萬元給羅維敏，所以才會開這張本票，當
      時羅永康的兒子也在場啊」、「（為何在存根記載買賣款
      訂金？）因為他們在講，他們有想要買這塊土地，但是羅
      永康急著要錢，所以我才會建議他們寫借款，寫了備註是
      因為這樣羅永康以後如果怎麼樣了，他小孩也才知道原因
      ，而且也當場經過羅永康同意」等語（見本院卷第244至2
      48頁）相符，並經本院依職權函詢新竹縣尖石鄉公所查明
      羅永康確於109年1月間委由楊春美申請原住民保留地移轉
      事宜屬實，有新竹縣尖石鄉公所110年5月6日尖郷民字第1
      100023479號函及檢附之原住民保留地移轉所有權申請書
      、審查表、移轉登記清冊等在卷可按（見本院卷第163至1
      87頁）。而被告經合法通知，未於言詞辯論期日到場，亦
      未提出準備書狀為爭執，且被告張孝鶴具狀表示同意提供
      所需要文件向新竹縣尖石鄉公所申請繼承及移轉所有權登
      記，並於所有權移轉登記後移轉予原告（見本院卷第215
      頁），是本院審酌原告提出之上開證據，堪認原告之主張
      為真實。
（二）按當事人締結不動產買賣契約，係以當事人意思合致為要
      件不以書面為必要。又法院得依已明瞭之事實，推定應證
      事實之真偽，民事訴訟法第282條定有明文。本件原告雖
      無法提出系爭土地之買賣契約書面佐證，然買賣為諾成契
      約，故當事人雖未訂立書面買賣契約，並不影響已成立之
      買賣契約，而系爭原住民保留地為羅永康設定地上權，並
      與原告約定於日後取得所有權時，以80萬元出賣予原告，
      原告已交付40萬元之價金，惟系爭土地於申移轉所有權登
      記期間羅永康死亡而中止等情，業經本院認定如前。足見
      原告與羅永康就系爭土地確有買賣情事，至為明確。
（三）按「原住民於原住民保留地取得承租權、無償使用權或依
      法已設定之耕作權、地上權、農肓權，除繼承或贈與於得
      為繼承之原住民、原受配戶內之原住民或三親等內之原住
      民外，不得轉讓或出租」、「原住民符合下列資格條件之
      一者，得申請無償取得原住民保留地所有權：…三、原住
      民依法於原住民保留地設定耕作權、地上權或農育權。」
      、「籌一項第三款之權利存續期間屆滿，仍得辦理所有權
      移轉登記；原耕作權人、地上權人或農育權人死亡者，其
      繼承人得申請無償取得所有權。」、「原住民取得原住民
      保留地所有權後，除政府指定之特定用途外，其移轉之承
      受人以原住民為限。」，原住民保留地開發管理辦法第15
      條、第17條第1項第3款、第5項、第18條第1項分別定有明
      文。是原住民在已取得耕作權、地上權而尚未請求
　　　移轉取得所有權前，與他人約定待取得所有權後，將此所
      有權出賣予他人之契約，尚與原住民保留地開發管理辦法
      第15條無違，且如受讓人為原住民，本可受讓所有權，則
      此附條件之預期讓與所有權之契約，自難認有違反民法第
      71條規定之情形（最高法院90年度台上字第262號判決意
      旨參照）。至於讓與人得否依同法第17條無償取得原住民
      保留地所有權，則應由主管機關依職權認定，如不能取得
      所有權，當然無法讓與所有權，則屬嗣後不能之問題，尚
      不能因此認系爭買賣契約自始無效。
（四）復按，債權人基於債之關係，得向債務人請求給付，民法
      第199條第1 項定有明文。故債之核心在於給付，而給付
      義務，可分為主給付義務及從給付義務。此外，債之關係
      ，尚可能發生當事人間之附隨義務。主給付義務，係指基
      於債之關係所固有、必備，並能決定債之關係類型之基本
      義務，從給付義務係指為準備、確定、支持及完全履行主
      給付義務之具有本身目的之義務（最高法院101 年度臺上
      字第2098號判決意旨參照）。從給付義務之存在目的，不
      在於決定債之關係之類型，而是在確保債權人之利益能夠
      獲得最大的滿足，具補助主給付義務之功能，準此，倘從
      給付義務之內容係屬為履行主給付義務所必要之協力行為
      ，於主給付義務未經履行完畢前，債務人自仍負有依約履
      行從給付義務之責，以使其主給付義務得依債之本旨為履
      行。經查：
　 1、按山坡地範圍內原住民保留地，除依法不得私有外，應輔
      導原住民開取得承租權或無償取得所有權。原住民保留地
      之所有權取得資格條件與程序、開發利用與出租、出租衍
      生收益之管理運用及其他輔導管理相關事項之辦法，由中
      央原住民族主管機關定之。山坡地保育利用條例第37條定
      有明文。而原住民保留地開發管理辦法第1 條明白揭示：
      本辦法依山坡地保育利用條例第37條第6項規定訂定之。
      又同辦法第2 條規定：本辦法所稱主管機關：在中央為原
      住民族委員會；在直轄市為直轄市政府；在縣（市）為縣
      （市）政府。有關農業事項，中央由行政院農業委員會會
      同中央主管機關辦理。本辦法之執行機關為鄉（鎮、市、
      區）公所。同辦法第17條第1 項第3款規定：原住民符合
      下列資格條件之一者，得申請無償取得原住民保留地所有
      權：三、原住民依法於原住民保留地設定耕作權、地上權
      或農育權。又關於原住民保留地土地分配、收回、所有權
      移轉、無償使用或機關學校使用申請案件，依山坡地保育
      利用條例第37條授權行政院訂定之原住民保留地開發管理
      辦法第6條第1項第2款、第3項之規定，須先經原住民保留
      地所在之鄉（鎮、市、區）公所設置之「原住民保留地土
      地權利審查委員會」審查，且將審議結果報請上級主管機
      關核定，以決定原住民保留地之土地分配、收回、所有權
      移轉及無償使用等，故原住民保留地所有權之設定，具有
      維持國家原住民政策之目的，其申請者除須具備原住民保
      留地開發管理辦法中所規定之條件外，並依法定程序由「
      原住民保留地土地權利審查委員會」審查，且將審議結果
      報請上級主管機關核定，是原住民保留地所有權之取得，
      地方行政機關及中央主關機關擁有准否之實質審查權。
　 2、按繼承人自繼承開始時，除本法另有規定外，承受被繼承
      人財產上之一切權利、義務。但權利、義務專屬於被繼承
      人本身者，不在此限，民法第1148條第1 項亦定有明文；
      而訴請不動產移轉登記乃直接對不動產之權利有所變動，
      性質上屬處分行為，故不動產之所有人業已死亡者，依民
      法第759 條規定，其繼承人，自非先經繼承登記，不得為
      移轉登記，而於該繼承人為被告之情形，為求訴訟之經濟
      ，原告可就請求繼承登記及移轉登記之訴一併提起（最高
      法院68年第13次民事庭會議決議、70年第2 次民事庭會議
      決議、69年台上字第1134號判決意旨參照）。查系爭土地
      位於新竹縣尖石鄉，為原住民保留地，依上開規定，行政
      院原住民族委員會為中央主管機關，新竹縣政府為地方主
      管機關，新竹縣尖石鄉公所為執行機關，且原住民保留地
      當地之登記機關於原住民符合原住民保留地開發管理辦法
      所定之要件，並由原住民保留地土地權利審查委員會審查
      ，並報請上級主管機關核定後，國有土地始移轉所有權登
      記予原住民，乃係將國有財產授與私人所有，核此行為之
      性質，屬授益性質之行政處分，應可認定。而系爭土地所
      有權人為中華民國，羅永康於103年11月12日取得地上權
      ，有土地登記第一類謄本在卷可稽（見本院卷第43頁）。
      其依系爭買賣契約，原負有使原告取得系爭土地所有權之
      義務，而前提係羅永康須先向新竹縣尖石鄉公所提出無償
      取得所有權申請之程序，惟羅永康於送件過程中死亡，業
      如前述。而被告等人為羅永康之繼承人，並均未拋棄繼承
      ，亦有繼承系統表及戶籍謄本在卷可按（見本院卷第53至
      73頁），自應繼承羅永康於系爭契約之出賣人義務，即應
      先就系爭土地辦理地上權繼承登記後，履行向尖石鄉公所
      申請無償取得所有權之從給付義務，並俟主管機關審查通
      過並取得所有權後，被告即負有移轉系爭土地所有權予予
      原告之義務。從而，原告先位之訴主張被告應就系爭土地
      辦理地上權繼承登記，並向新竹縣尖石鄉公所聲請所有權
      移轉登記後，移轉登記所有權予原告所有，為有理由。又
      原告先位之訴既有理由，備位之訴即無庸審酌，併予敘明
      。
　四、綜上所述，原告依買賣及繼承之法律關係，請求被告應就
      系爭土地辦理地上權繼承登記，並向新竹縣尖石鄉公所聲
      請取得原住民保留地所有權，暨於取得所有權移轉登記後
      ，將前開土地所有權移轉登記予原告所有，為有理由，應
      予准許。
　五、據上論結，原告之訴為有理由，爰依民事訴訟法第385條
      第1項前段、第78條，判決如主文。
中　　華　　民　　國　　111 　年　　1 　　月　　20　　日
                  民事第一庭法　　　官　楊明箴
以上正本係照原本作成。
如對本判決上訴，須於判決送達後20日內向本院提出上訴狀。如
委任律師提起上訴者，應一併繳納上訴審裁判費。
中　　華　　民　　國　　111 　年　　1 　　月　　26　　日
                                書記官　劉亭筠